臺灣高等法院刑事判決　　　　　　　　 96年度上易字第456號
上　訴　人　臺灣臺北地方法院檢察署檢察官
被　　　告　士元科技股份有限公司
　　　　　　大沙灣國際股份有限公司
兼　　　上
共同代表人　乙○○
選任辯護人　許桂挺　　律師
被　　　告　甲○○
上列上訴人因被告違反政府採購法案件，不服臺灣臺北地方法院
95年度易字第2050號，中華民國96年1月25日第一審判決（起訴
案號：臺灣臺北地方法院檢察署95年度偵字第11375號），提起
上訴，本院判決如下：
    主  文
上訴駁回。
    理  由
一、本件公訴意旨略以：乙○○係士元科技股份有限公司（下稱
    士元公司）之負責人及大沙灣國際股份有限公司（下稱大沙
    灣公司）之負責人（民國（下同）94 年8月後），甲○○則
    係大沙灣公司前任負責人（94年8月前）。乙○○於94年7月
    間為圖承作中國石油股份有限公司（現改稱台灣中油股份有
    限公司，下稱中油公司）辦理之「TOKHEIM 雙槍加油機零件
    採購」案（案號：CPC-51003G），竟與甲○○共同基於意圖
    影響採購結果之犯意聯絡，借用大沙灣公司名義參加招標，
    即於94年7月19、20日分別以士元公司（ 連絡人為陳志義 ）
    及大沙灣公司（連絡人為甲○○）二家公司之名義，填具參
    加上揭採購案投標之「中國石油股份有限公司採購處標單：
    規格標」及「中國石油股份有限公司採購處投標廠商聲明書
    」，甲○○並於同年7 月20日，至臺灣銀行五股分行購買該
    行面額各為新臺幣（下同）十八萬元及十六萬元（支票號碼
    ：FF0000000號、FF000 0000號 ）之支票各一紙，作為該二
    家公司參加上揭採購案之押標金；隨於同年7 月21日至中油
    公司位於台北市○○路3 號之總公司參與上揭採購案之投標
    時，為中油公司承辦人員發現士元公司及大沙灣公司所提供
    之押標金支票號碼係屬連號而遭廢標，始循線查獲。因認乙
    ○○、甲○○涉犯政府採購法第87 條第5項之罪嫌，士元公
    司、大沙灣公司部分則應依同法第92條科以罰金刑等語。
二、按犯罪事實應依證據認定之，無證據不得認定犯罪事實；又
    不能證明被告犯罪者，應諭知無罪之判決，刑事訴訟法第15
    4條第2項、第301條第1項分別定有明文。又認定不利於被告
    之事實，須依積極證據，茍積極證據不足為不利於被告事實
    之認定時，即應為有利於被告之認定，更不必有何有利之證
    據（ 最高法院30年上字第816號判例）。又認定犯罪事實，
    所憑之證據，無論直接或間接證據，其為訴訟上之證明，須
    於通常一般之人均不致於有所懷疑，而得確信其為真實之程
    度者，始得據之為有罪之認定，倘其證明尚未達到此一程度
    ，而有合理性懷疑之存在時，即無從為有罪之認定，最高法
    院76年度台上字第4986號判例亦足資參照。
三、本件起訴書所載被告大沙灣公司之代表人為被告甲○○部分
    ，因大沙灣公司之代表人業已於本案檢察官起訴前變更為被
    告乙○○，有大沙灣公司公司登記卷宗在卷可參，且經公訴
    人當庭更正大沙灣公司之代表人為乙○○，合先敘明。
四、公訴人認乙○○、甲○○涉嫌違反政府採購法第87條第5項
    ，士元公司、大沙灣公司則應另依政府採購法第92條科以罰
    金刑等罪嫌，無非係以乙○○、甲○○之供述，證人張淑琴
    之證述，台銀五股分行上揭二紙支票，台銀支票申請書代收
    入傳票、中油公司採購處標單、規格標及中油公司採購處投
    標廠商聲明書等件為其主要論據。惟訊據被告甲○○及乙○
    ○固均坦承乙○○於擔任士元公司負責人時，曾於上開時地
　　填具上開採購案之標單參與投標，甲○○於擔任大沙灣公司
  　負責人時，曾於上開時間填具上開採購案之標單參與投標，
    士元公司及大沙灣公司確有分別提出如上所示之押標金支票
    ，大沙灣公司之負責人嗣亦由甲○○變更為乙○○等情，惟
    均堅決否認有何違反上揭政府採購法之犯行，並均辯稱：本
    件採購案係採限制性招標，並無投標廠商需達三家之要求，
    士元公司、大沙灣公司因取得相關零件之來源不同，成本亦
    不相同，所以才以士元公司、大沙灣公司之名義分別投標，
    增加得標機會，二家公司均有投標之意思，並無所謂借用或
    容許他人借用他（本）人名義或證件投標，以圖影響採購結
    果或獲取不法利益之犯行等語。經查：
  (一)按機關辦理公告金額以上採購，符合原有採購之後續維修、
    零配件供應、更換或擴充，因相容或互通性之需要，必須向
    原供應廠商採購者，得採限制性投標；而本法所稱限制性招
    標，指不經公告程序，邀請二家以上廠商比價或僅邀請一家
    廠商議價，政府採購法第22 條第1項第4款、第18條第3項分
    別定有明文。查本案中油公司之上開採購案，採購之標的為
    原採購加油機之維修配件，而依據政府採購法第22 條第1項
    第4款之規定採限制性投標等情，有中油公司95年12月22 日
    油採購發字第0950009675號函及所附本案採購案公告資料在
    卷可參（見原審卷第98、99至137 頁），是依據前開規定，
    本次採購案因採限制性投標，並無依政府採購法第48條所定
    需三家以上合格廠商投標始得開標決標之限制。
  (二)且士元公司、大沙灣公司均有意願投標，且投標金額不同之
    情，業據被告甲○○、乙○○於調查局詢問及原審審理中供
    述綦詳，復有中油公司96年7月3日油採購發字第0961032897
    0 號函及內附之士元公司與大沙灣公司關於本次採購之報價
    單各一紙在本院卷可稽；且本次採購案（即94 年7月6日第3
    次招標）之投標除士元公司、大沙灣公司外，尚有另一前曾
    於94年2月24日、同年5月11日參加前二次招標之本強企業股
    份有限公司參與投標之情，亦有中油公司95年10月24日油採
    購發字第0950008046號函及內附之相關投開標紀錄可考（見
    原審卷第35頁）。另本案採購案為限制性投標而無三家以上
    合格廠商投標始得開標決標之限制，已如前述，則甲○○、
    乙○○所辯士元公司、大沙灣公司確有投標之意且為增加得
    標機會而分別投標，並無虛增投標廠商數目之必要等語，即
    堪採信。是本案尚難僅以士元公司、大沙灣公司使用連號之
    押標金支票、規格標單所載製造商及地址一致等情，即遽認
    乙○○、甲○○有何影響採購結果或獲取不當利益之不法意
    圖。
五、綜上，被告乙○○、甲○○確有為士元公司及大沙灣公司投
    標之真意，並無單純借用或容許他人借用之虛偽投標以圖影
    響採購結果或獲取不法利益之行為，自難遽認被告有何違反
    政府採購法第87條第5項或應依同法第92 條科以罰金刑之犯
    行。此外復查無其他積極證據足資認定被告甲○○、乙○○
    有何公訴人所指犯行，揆諸首揭最高法院判例所示意旨，自
    不能遽以該罪相繩，被告犯行既屬不能證明，原審因而為被
    告均無罪之諭知，經核並無違誤。檢察官猶以政府採購法第
    87 條第5項之「借牌陪標」並無限制性招標應予排除之規定
    ，且被告所辯二家公司零件來源及成本均不相同，為增加投
    標機會方由旗下二家公司參與投標等語，與卷內事證不合等
    情，指摘原判決不當，提起上訴；惟查：政府採購法第87條
    第5 項所謂「借牌陪標」禁止之規定，主觀上須有影響採購
    結果或獲取不當利益之不法意圖，客觀上須有單純借用或容
    許他人借用他人或本人名義或證件參加投標之行為，亦即並
    無投標之真意而參與投標，此項主客觀要件需依積極證據認
    定之，自不待言。限制性招標就本條固無除外之規定，然既
    無投標家數之限制，被告有何動機與必要增加投標家數以符
    合基本之形式要求，而此即為本條規定原所欲加以規範之基
    本型態；既無動機與必要，則被告又何以須以二家公司均參
    與投標？按現代分工精密之商業經濟活動，每多垂直或水平
    整合之各廠商共同經營同一或類似之營業內容，以求更具效
    率之運作並創造各企業廠商間之最大利潤，故於同一投標採
    購案，為求集團間或上下游廠商間均能獲取商業利益，如分
    別或共同以各廠商之名義參與投標以獲得最大之得標機會，
    自難謂不具有正當之事由，而與單純借牌陪標之行為尚屬有
    間。本件士元公司與大沙灣公司乃屬關係企業，但其等分別
    為獨立之公司及營利事業登記，有其等公司及營利事業登記
    資料在卷可查，且關於本件原採購之加油機設備，由士元公
    司得標後，亦係由大沙灣公司負責後續之維修及教育訓練等
    情，有工程竣工證明書、結訓證書及簽到表等件在卷可參（
    見原審卷78-85頁 ），足見士元公司及大沙灣公司均屬具有
    本案相關營業內容之合法廠商，並非屬所謂空殼廠商，則關
    係企業共同投標以圖增加得標機會，合於現代企業運作之模
    式，於本法亦屬無違，僅以投標押金屬連號支票即謂為「借
    牌陪標」，其思考實過於單純（非連號則非借牌？），自不
    足採信。故本案士元公司及大沙灣公司均應認確有投標之真
    意，並不構成前揭政府採購法之犯行，此與零件、地址或成
    本等事項均無何關聯，公訴人既不能以積極證據舉證證明被
    告並無投標之真意，自不能遽以該罪相繩，是檢察官以前揭
    理由提起上訴，尚不足採，應予駁回。
據上論斷，應依刑事訴訟法第368條，判決如主文。
本案經檢察官邱美育到庭執行職務
中　　華　　民　　國　　96　　年　　8 　　月　　2 　　日
                　刑事第三庭　審判長法　官　許國宏
                                　　法　官　楊貴志
                                　　法　官　朱光仁
以上正本證明與原本無異。
不得上訴。
                                　　書記官　王宜玲
中　　華　　民　　國　　96　　年　　8 　　月　　14　　日
